臺灣臺北地方法院民事判決　　　　　　　94年度訴字第1396號
原　　　告　甲○○
被　　　告　乙○○○○○○
訴訟代理人　郭瑋萍律師
上列當事人間請求返還借款事件，本院於94年9月13日言詞辯論
終結，判決如下：
    主  文
原告之訴駁回。
訴訟費用由原告負擔。
    事實及理由
一、被告原名為「廖玉娥」嗣於民國（下同）80年2月11日更名
    為「廖婉廷」，此有戶籍謄本一紙附卷可參，合先敘明。
二、原告起訴主張：被告向訴外人吳旺生借款新台幣（下同）2
    、3 百萬元並未清償，嗣93年間因吳旺生積欠其債務共200
    萬元無法償還，吳旺生即將對被告之債權轉讓予其，並交付
    被告於79年間所開立、票面金額共1,928,000元之支票與退
    票理由單共6紙，爰依債權讓與及消費借貸之法律關係，求
    為判決命被告給付上開款項及加計法定遲延利息等情。並於
    本院聲明：被告應給付原告1, 928,000元，及自發票日起至
    清償日止，按年息百分之五計算之利息。
三、被告則以：其並不認識吳旺生，也不認識被告，更未向吳旺
    生借過錢，且原告持有之支票背書並非其所親簽，縱認係其
    公司所開立，也不能證明其與吳旺生間有債權債務關係存在
    ，因此無須返還借款等語，資為抗辯。並於本院聲明：原告
    之訴駁回。
四、本件原告基於債權讓與及消費借貸之關係請求被告返還借款
    ，被告則辯以並未向訴外人吳旺生借款，是以本件應審酌者
    ，即為被告與訴外人吳旺生間有無消費借貸契約存在，經查
    ：
    （一）原告主張與被告與訴外人吳旺生間之消費借貸契約係
          成立於79年間（見本院卷30頁反面），故本件借款契
          約而生爭議，自應適用88年4月21日修正、而於89年5
          月5日施行前之民法債編規定（下稱修正前民法），
          先予敘明。
    （二）按稱消費借貸者，謂當事人約定，一方移轉金錢或其
          他代替物之所有權於他方，而他方以種類、品質、數
          量相同之物返還之契約，修正前民法第474條定有明
          文。又消費借貸，因金錢或其他代替物之交付而生效
          力，亦為修正前民法第475條所明定。可知，消費借
          貸為要物契約，因金錢或其他代替物之交付而生效力
          （參見上開修正前民法第475條規定）。如當事人間
          就是否已實際交付之事實有爭執，應由主張已為交付
          之貸與人負舉證責任（最高法院88年度台上字第1346
          號及同院90年度台上字第8號判決意旨參照）。準此
          ，本件原告主張被告向訴外人吳旺生借用系爭款項之
          事實，既為被告所否認，依舉證責任分配之原則，自
          應由原告就被告與訴外人吳旺生間有借款之合意，且
          已交付借款金錢之事實，負舉證責任。
    （三）查本件證人吳旺生雖到庭證稱：其透過朋友陳先生（
          名字忘記了）認識被告，陳先生說被告要借錢，其就
          於79年間前後4、5次，總共借了被告2、3百萬元，都
          是用現金交付，且未書立借據，被告陸陸續續有開票
          給其，前1、2次票有兌現，但後來跳票；82年間其向
          原告借款共2百萬元，原告是拿現金給其，並未書立
          任何借據，93年間因為無法還錢給原告，所以將對於
          被告之債權1,928,000元讓與給原告等語（見本院94
          年9 月13日筆錄），然吳旺生與被告既無任何交情而
          係透過第三人認識，其交付現金2、3百萬元予被告卻
          未要求書立借據，對於歷次借款之時間、金額等均無
          法確定，對於介紹人姓名亦語焉不詳，且於79年債權
          成立至今均未對被告主張權利，實與常情有違，故吳
          旺生是否確實借款予被告實非無疑。被告既否認有向
          吳旺生借款，吳旺生亦無法提出任何被告收受款項之
          證據，自難僅憑吳旺生片面之詞即可認定被告與吳旺
          生間有借貸關係存在。
    （四）再者，原告雖提出吳旺生所交付、由被告背書之支票
          為證，惟被告否認該簽名之真正。按支票為文義證券
          及無因證券，支票上權利係依支票文義而發生，與其
          基礎之原因關係各自獨立，支票上權利之行使，不以
          其原因關係存在為前提，尚難因執有支票，即得證明
          其所主張之原因關係為存在。是以本件訴外人吳旺生
          縱使持有被告所簽發之支票，然其持有支票之原因絕
          非僅止借款一端，舉凡擔保、借款、借票、換票、押
          票等，亦均為持有支票之原因，原告既無法舉證吳旺
          生持有支票之原因係因借貸關係而來，即難以支票作
          為本件借款之憑據。
    （五）承上所述，原告既無法舉證證明訴外人吳旺生與被告
          間有消費借貸契約存在，則其主張被告尚未清償對吳
          旺生之債務，吳旺生將該債權讓與給其，其自得向被
          告請求上開金額云云，即無足取。
五、從而，原告依據債權讓與及消費借貸之法律關係，訴請被告
    應給付1,928,000元及加計法定遲延利息，為無理由，應予
    駁回。
六、本件事證已臻明確，兩造其餘攻擊或防禦方法，經本院審酌
    後，均認與本件結論無涉，茲不再一一論述，併予敘明。
七、據上論結，本件原告之訴為無理由，依民事訴訟法第78條，
    判決如主文。
中　　華　　民　　國　　94　　年　　9 　　月　　27　　日
                  民事第五庭    法　官　蔡如琪
以上正本係照原本作成
如對本判決上訴，須於判決送達後20日內向本院提出上訴狀
中　　華　　民　　國　　94　　年　　9 　　月　　27　　日
                       　　　　 書記官　劉寶鈴
